臺灣板橋地方法院民事判決　九十年度訴字第一六七三號
　　原　　　　　告　丙○○
　　原　　　　　告　乙○○
　　被　　　　　告　甲○○
右當事人間請求拆屋還地事件，本院判決如左：
    主      文
被告應將坐落台北縣鶯歌鎮○○○段第一六九地號、第一六二地號土地上除如附圖所
示Ａ部分以外之土地上地上建物拆除，並將前開土地除如附圖所示Ａ部分以外之土地
返還原告。
原告其餘之訴駁回。
訴訟費用由被告負擔五分之四，餘由原告負擔。
本判決第一項於原告以新臺幣貳佰萬元為被告提供擔保後，得為假執行；被告於假執
行程序實施前以新臺幣佰伍拾萬元為原告提供擔保後，得免為假執行。
原告其餘假執行之聲請駁回。
    事      實
甲、原告方面：
一、聲明：被告應將坐落台北縣鶯歌鎮○○○段一六九、一六二地號之地上建物拆除
    ，將土地交還原告。並陳明願供擔保請准宣告假執行。
二、陳述：
  （一）坐落台北縣鶯歌鎮○○○段一六九、一六二地號為原告共有持分各二分之一
        ，有土地登記簿謄本可據，被告無償借用上開土地歷時多年。
  （二）借貸未定期限，亦不能依借貸之目的而定其期限者，貸與人得隨時請求返還
        借用物。民法第四七○條第二項定有明文。被告無償借用上開土地歷時多年
        未定期限，依前引法條規定，以起訴狀繕本之送達對被告為終止使用借貸之
        意思表示，使用借貸之契約既經終止，被告自應將系爭土地交還原告。
  （三）系爭鶯歌鎮○○○段一六九地號內被告建有老舊房屋一棟，其餘為空地（以
        實測為準），請求被告將地上房屋拆除，將土地交還原告，同段一六二地號
        被告種植蔬菜，屬空地，請求交還土地。
  （四）否認兩造間有租賃關係存在，從來沒有收過被告的租金，被告主動郵寄的錢
        都已經退還。原告在信函中並沒有承認收到租金，且證人蕭簡完到庭也說沒
        有收到租金。
三、證據：提出土地登記簿謄本為證據。
乙、被告方面：
一、聲明：駁回原告之訴。並陳明如受不利之判決，願供擔保請求免為假執行。
二、陳述：因錡家同宗孤女錡臭婆姆（偏名）招夫施姓，夫亡，帶孤女再嫁簡家，約
          一百年前，從本案一六二、一六九地號土地約二二五坪，以每年每坪二台
          斤稻谷折價交現金，出租給被告之祖父錡河公承租，至被告續租迄今，在
          八十年前，雙方有訂立永遠出承租合約，及有押金條件下，地主臭婆姆同
          意被告之祖父四兄弟等以磚瓦造蓋祭祀用宗祠大廳及三合院連棟，後日據
          時代，農業用需要，打水泥曬穀場、蓋堆肥舍、農機房等爾先人均同意，
          近地主丙○○等突然說無權借用，昔臭婆姆本人均親自來收地租，亡後由
          兒子簡深炎老先生、老夫人每年繼續收受，惟當時慣例，收地租並無立收
          據，至二老亡後，即寄蕭簡完（即丙○○胞姊）回娘家之便，託寄租金數
          年，後因關係拒寄，被告父子三人親自登府，面交丙○○地租新臺幣（下
          同）六千元親收，後郵寄郵政匯票二次，共三萬元拒收，有匯票影本為證
          ，故被告有誠意繳交租金，應有土地使用權，非無權借用。兩造間確實有
          租賃關係，由原告所寫的信函中也有提到對方有收到錢，因為時間久遠，
          書面已經滅失無法提出，被告並無義務提供金錢祭祀，證人蕭簡完到庭所
          說的並不實在等語。
三、證據：提出臺北縣稅捐稽徵處六六年一期田賦代金繳納通知單（二甲九段一六二
          地號等二筆）、臺北縣稅捐稽徵處房屋稅籍證明書（鶯歌鎮○○里○○路
          三二號）、郵政匯票、出租人系統表、桃園郵局八十五年八月七日第八七
          八九號存證信函、鶯歌郵局八十五年八月十五日第二八九號存證信函、鶯
          歌郵局第一九號存證信函、桃園福林郵局八十六年一月十七日第二四號存
          證信函、鶯歌郵局九十年七月四日第二二○號存證信函、桃園二十三支郵
          局九十年七月六日第九七○號存證信函等影本為證據，並聲請訊問證人蕭
          簡完。
丙、本院依聲請囑託臺北縣樹林地政事務所實施測量。
    理      由
一、本件原告主張坐落台北縣鶯歌鎮○○○段一六九地號、一六二地號等二筆土地為
    原告二人所共有，其中一六九地號土地上建有被告所有之房屋一座，一六二地號
    土地由被告種植蔬菜使用中等事實，為被告所不爭執，並經本院至現場履勘及命
    臺北縣樹林地政事務所測量屬實，有勘驗筆錄及臺北縣樹林地政事務所土地複丈
    成果圖在卷可參，自堪認原告此部分之主張為真實。
二、按當事人主張有利於己之事實者，就其事實有舉證之責任，但法律別有規定或依
    其情形顯失公平者，不在此限，民事訴訟法第二百七十七條定有明文。原告又主
    張前揭土地係無償借予被告使用，為未定期限之使用借貸，因以本件訴訟之起訴
    狀繕本之送達，同時通知被告為終止前述使用借貸關係之意思表示，並請求被告
    將前揭土地上之建物拆除，將全部土地返還原告二人等節，但為被告所否認，並
    抗辯稱系爭土地係自其先祖即向原告之祖先承租使用，並有給付租金之事實，但
    近年來原告卻拒收租金，兩造間有租賃關係存在，原告不得向被告請求返還土地
    等語。經查，被告使用原告所有前揭土地之事實，既為兩造所不爭執，惟原告以
    兩造間使用借貸關係業經原告以意思表示終止，被告自應將借貸物返還原告，但
    被告則抗辯稱以兩造間就系爭土地有租賃關係存在，其乃有權繼續承租使用系爭
    土地等語，是以，本件被告究竟係基於何種法律關係占有使用系爭土地，乃為本
    件爭執之重點。經查，被告抗辯稱其祖父錡河公於八十年前即向原告之被繼承人
    錡臭婆姆（偏名）承租系爭土地，土地租金由臭婆姆本人親自前來收取，之後由
    其子簡深炎夫婦繼續收租，嗣後租金託由原告丙○○之姊蕭簡完轉交等情節，為
    原告所否認，依據證人蕭簡完到庭陳述結果，並未向被告收取過租金，被告也未
    曾將租金交給他，是以被告所為上述曾經將租金交予原告丙○○之姊蕭簡完等節
    ，並無從證明其此部分抗辯屬實；被告又抗辯稱依據八十五年第一七四號存證信
    函可證明原告承認收取租金之事實，但亦為原告所否認，經查原告所舉前述一七
    四號存證信函乃原告丙○○於八十五年八月十六日在桃園二十三支郵局寄發給被
    告之第一七四號存證信函，其內容為：「台端日前信函所言均扭曲事實。當初無
    償借用何來承租權？又祭祀錡姓祖先費用，如何稱係租金？台端謂曾保管租約，
    若真有租約限三日內提出。另交付蕭簡完之祭祀費用，台端均稱係給錡姓祖先燒
    香點火之用，不曾提及租金二字，此點可請蕭簡完作證。．．．．。限三日內歸
    還土地，否則逕予起訴。」等語，此有前述存證信函影本在卷可稽，則雖在該存
    證信函內原告丙○○曾言及其姊蕭簡完有收受被告交付金錢之情節，惟原告否認
    被告所交付與蕭簡完之金錢為土地之租金，且據蕭簡完所述，伊因已經出嫁，並
    未繼承簡家財產，則蕭簡完是否有代本件系爭土地所有權人即原告收取租金之權
    限，自有疑義，況依被告自述之先祖與錡臭婆姆之親緣關係，則於習俗上分擔祭
    祀費用亦非絕無可能，則被告自應就其所交付與蕭簡完之金錢確係給付其承租土
    地之租金之事實舉證證明，然被告並未能就此一其所交付與蕭簡完金錢之性質舉
    證證明確為土地租金，自亦無法據以證明其所抗辯稱兩造間就系爭土地有租賃關
    係存在之事實確屬存在，被告此部分之抗辯自非可採。
三、按借用人應於契約所定期限屆滿時，返還借用物；未定期限者，應於依借貸之目
    的使用完畢時返還之。但經過相當時期，可推定借用人已使用完畢者，貸與人亦
    得為返還之請求。借貸未定期限，亦不能依借貸之目的而定其期限者，貸與人得
    隨時請求返還借用物。民法第四百七十條第一項、第二項分別定有明文。本件原
    告以起訴狀繕本之送達同時為對被告終止系爭土地使用借貸關係之終止，而本件
    訴訟之起訴狀繕本已於九十年八月十三日送達被告，有送達證書在卷可參，則兩
    造間就系爭土地所存在之使用借貸關係，如有合乎前揭法條規定之情形者，自應
    因原告所為終止之意思表示到達被告而消滅，貸與人即原告主張借用人即被告應
    將系爭土地上之建物拆除並將土地返還原告，於該部分範圍自屬有理由。經查，
    本件被告使用系爭土地之狀況，其中如附圖所示Ａ部分面積一百二十三平方公尺
    之土地上係蓋有祭祀大廳之平房，且屬於原告所有之一六九地號土地與毗鄰之同
    段一六六地號土地之界址恰在該大廳中間，業經本院至現場履勘屬實，亦為兩造
    所不爭執，以借用土地興建房屋而言，如未約定期限，因房屋之興建耗資非少，
    房屋建成之後其得使用之時間亦非短，借用人之意思應係得使用至房屋毀壞之時
    為止，而貸與人亦應有相同之認識，故借地建屋依其借貸之目的應係許借用人使
    用至房屋毀壞為止，而被告所有坐落於如附圖所示Ａ部分土地上之平房既仍屬完
    好且仍供奉祀神明祖先使用，應屬於可依借貸之目的而定其期限者，則原告主張
    終止兩造間使用借貸關係就該如附圖所示Ａ部分土地，與前揭法條規定尚有不符
    ，則其請求被告將該處房屋拆除，並將該處土地返還原告，應無理由，不應准許
    ；至於系爭一六九、一六二地號土地除附圖所示Ａ部分外之其餘部分，在前述平
    房後方之一六九地號其餘部分係供堆放物品使用，而一六二地號土地上除如附圖
    所示Ｂ、Ｃ部分有小部分房屋之外，其餘則由被告種植蔬菜，此亦經本院至現場
    履勘屬實，亦為兩造所不爭執之事實，因堆置之物品易於清除，種植蔬菜之土地
    因每期耕作時間短，收成快，亦易於清理，坐落一六二地號土地上之建物亦僅為
    房屋角落而已，原告主張該部分屬於借貸未定期限，亦不能依借貸之目的而定其
    期限者，貸與人得隨時請求返還之借用物，原告已經以意思表示終止兩造間使用
    借貸關係，並請求返還借用物，原告就該部分之主張為有理由，原告請求被告將
    該部分土地之地上物拆除並將土地返還原告，為有理由，應予准許。
四、兩造均陳明願預供擔保聲請宣告假執行或免為假執行，就原告勝訴部分，經核均
    無不合，爰分別酌定相當之擔保金額就原告勝訴部分俱准許之；至於原告其餘假
    執行之聲請，因該部分訴之駁回而失所附麗，應併予駁回。
五、本件事證已臻明確，兩造其餘主張及攻擊防禦方法與證據，經本院斟酌後，與本
    件判決結果已不生影響，故不一一論列，附此敘明。
六、結論：本件原告之訴為一部有理由，一部無理由，依民事訴訟法第七十九條但書
    、第八十五條第一項、第三百九十二條，判決如主文。
中　　　華　　　民　　　國　　九十一　　年　　　三　　　月　　二十一　　日
                                臺灣板橋地方法院民事第一庭
~B法      官  許  瑞  東
右正本證明與原本無異。
如不服本判決，應於判決送達後廿日內，向本院提出上訴狀。
中　　　華　　　民　　　國　　九十一　　年　　　三　　　月　　二十一　　日
~B法院書記官  許  慧  禎
